最高法院民事判決　　　　　　　　　　111年度台上字第113號
上　訴　人　廖怡玲（即譚永傑之承當訴訟人）

　　　　　　鍾兆俊
　　　　　　彭詩雅
　　　　　　葉秀蘭
共　　　同
訴訟代理人　游朝義律師
被 上訴 人　富寓開發建設有限公司（原名昱晟開發建設有限公
　　　　　　司）　
法定代理人　傅紹恩
訴訟代理人　陳偉芳律師
　　　　　　許世賢律師
上列當事人間請求侵權行為損害賠償等（履行契約）事件，上訴
人對於中華民國110年4月28日臺灣高等法院第二審判決（109 年
度消上字第3號），提起上訴，本院判決如下：
    主  文
原判決廢棄，發回臺灣高等法院。
    理  由
一、上訴人主張：
  ㈠上訴人廖怡玲之前手譚永傑、上訴人鍾兆俊、彭詩雅、葉秀
    蘭各於民國104年1月14日、103年12月4日、104 年3月9日、
    103年9月1日，依序向被上訴人購買昱晟大苑NO.2 社區（下
    稱系爭社區）如原判決附表編號1至4所示之房屋（下稱系爭
    房屋），並分別簽訂買賣契約（下合稱系爭買賣契約）。
  ㈡依預售屋買賣定型化契約應記載及不得記載事項（下稱預售
    屋買賣應記載事項）第13條規定（下稱系爭規定），於買方
    驗收時，自來水應達接通狀態，且被上訴人不得另收自來水
    之內外管線費用，該規定構成契約內容，系爭買賣契約附件
    ㈣所訂條款（下稱系爭用水條款），與之不符者，應屬無效
    。況台灣自來水股份有限公司（下稱台水公司）外管線已至
    系爭社區，被上訴人應申請新裝自來水設備，並交付及辦理
    過戶。
  ㈢伊等於107年1月24日催告被上訴人申請配置自來水外管線，
    被上訴人於同年2月8日函覆願無償為住戶配接自來水外管，
    而成立申請辦理自來水用水設備新裝工程之契約（下稱系爭
    申裝契約），伊等得據此為請求等情。
  ㈣依系爭買賣、申裝契約約定及系爭規定，求為命：被上訴人
    就系爭房屋分別向台水公司辦理自來水用水設備新裝工程，
    使該自來水達接通狀態，並協同上訴人分別交付該設備，及
    辦理過戶登記（下稱申裝自來水及過戶登記）之判決（系爭
    申裝契約約定為上訴人於原審所追加）。
二、被上訴人辯以：
  ㈠系爭用水條款係約定自來水水費分攤方式，而非約定正式用
    水設備何時接管，未違反消費者保護法（下稱消保法）第17
    條第4項或系爭規定。
  ㈡系爭買賣契約簽訂時，台水公司尚未埋設幹管，始約定由伊
    負擔自來水基本費，直至台水公司埋設管線為止。惟台水公
    司迄未埋設幹管及建置加壓站，伊先行出資設置臨時管線，
    系爭社區已處於接通自來水之狀態，伊並未違約。另兩造未
    成立系爭申裝契約等語。
三、原判決維持第一審所為上訴人敗訴之判決，駁回上訴人之上
    訴及追加之訴，理由如下：
  ㈠譚永傑、鍾兆俊、彭詩雅、葉秀蘭分別向被上訴人購買系爭
    房屋，約定系爭用水條款；系爭房屋目前之自來水用水，係
    被上訴人所申請，用水地址為桃園市○○區○○路000 巷口
    空地之臨時用水，為兩造所不爭執之事實。
  ㈡系爭規定僅要求被上訴人需接通自來水，未限制用水種類為
    正式用水。系爭用水條款約定於台水公司外管線通至系爭社
    區，及外圍設加壓站時，被上訴人應辦理自來水正式用水設
    備新裝工程，非約定毋庸於買方驗收時，使系爭房屋之自來
    水達於接通狀態，自未違反系爭規定。又被上訴人於銷售系
    爭房屋時，未隱瞞系爭社區無正式用水，而以贈送自來水基
    本費之方式為補償，且系爭房屋確有臨時用水可用，並為上
    訴人可得預見，則系爭用水條款難認有何不公平之處。況系
    爭房屋目前用水之水壓及水質均合於自來水之標準，且如按
    期繳交水費，則其用水雖有內線設備（即量水器後至水栓間
    之設備）不符規定等情事，然不致遭停止供水，該臨時用水
    與正式用水並無不同，堪認系爭房屋已處於系爭規定所指之
    接通自來水狀態，即合於系爭買賣契約本旨。
  ㈢台水公司現有管線接管至系爭房屋，長度約為200 公尺，預
    估申裝自來水施工相關費用約為新臺幣363萬7,302元。然如
    未於系爭社區外圍設置加壓站，仍因系爭房屋標高超過供水
    高度，無法將自來水送達，可見系爭用水條款所載「自來水
    公司外管線至本社區，外圍設加壓站」之條件尚未成就，上
    訴人亦不得依系爭買賣契約約定為請求。
  ㈣觀諸兩造分別於107年1月24日、同年2月8日所發律師函內容
    ，均以自來水加壓站之設置，作為被上訴人應申請、配置自
    來水之前提，即僅重申系爭用水條款約定事項，難認兩造另
    成立系爭申裝契約。
  ㈤從而，上訴人依系爭買賣、申裝契約約定及系爭規定，請求
    被上訴人申裝自來水及過戶登記，均無理由。
四、本院之論斷：
  ㈠違反中央主管機關公告之定型化契約，其定型化契約條款無
    效；中央主管機關公告應記載之事項，未經記載於定型化契
    約者，仍構成契約之內容，此觀92年1 月22日修正公布之消
    保法第17條第1項、第2項、消保法施行細則第15條第2 項規
    定甚明。又預售屋買賣應記載事項，乃行政院消費者保護委
    員會（101 年改制為行政院消費者保護會，下稱消保會）依
    消保法第17條第1 項之授權，經斟酌現今社會預售屋買賣之
    現況，衡量企業經營者與消費者間之關係，並為達保護消費
    者權益，促進消費安全，提昇消費品質之立法目的，本於其
    專業判斷而為規定。系爭規定有關通知買方驗收時，應接通
    自來水；管線費及安裝相關費用，由賣方負擔等，乃就預售
    屋買受人權益之保護，補充定型化契約內容之不足，就其文
    義自應為有利於消費者之解釋，不容賣方（建商）以定型化
    契約條款任意降低該對買受人權益之保護。
  ㈡系爭社區房屋交屋後並無正式用水，僅由被上訴人提供臨時
    用水，而以贈送自來水基本費之方式作為補償，為原審認定
    之事實。佐諸證人即被上訴人斯時負責申請自來水之宋鴻錩
    證稱：當初申請時，建案兩邊沒有自來水主幹管，設施要好
    幾百萬元，為了節費，而未繳費等語（見一審卷一177 頁）
    ；且台水公司營業章程第4 條規定，臨時用水，係指申請用
    水之地點無法提供合法接水證件，或用水性質屬臨時性者；
    系爭房屋係因103 年間並無供水幹管經過該地，埋設供水幹
    管費用較高，建商因此未繳工程款，故未施工埋設；該臨時
    用水，按普通用水水價加收50%等詞，有台水公司107年8 月
    14日、109年6 月15日函覆內容可參（分見一審卷一112頁、
    二審卷119 頁）。似見系爭社區於被上訴人完工交屋之際，
    並非無法申請普通用水，而係因不願支付自來水幹管設施費
    用，始改申請臨時用水，改以贈送自來水基本費之方式作為
    補償，且臨時用水之水價較高。倘若如此，衡酌申裝自來水
    所需費用、系爭房屋價值、有利於消費者解釋意旨、一般社
    會情況，及相關因素，則被上訴人所為，是否符合系爭規定
    對消費者權益所為之最低保護，已滋疑義。原審未遑細究，
    逕以系爭規定未限制用水種類應為正式用水，即認已合於上
    開規定，而為不利上訴人之判斷，自嫌速斷。且上訴人主張
    ：預售屋買賣標的為一般住宅，系爭規定指接通自來水正式
    用水，而非臨時用水，始符解釋意旨乙節，攸關上訴人是否
    已履行系爭買賣契約義務之判斷，原審未說明不採之理由，
    併有判決不備理由之違法。
  ㈢上訴論旨，指摘原判決不當，求予廢棄，非無理由。
五、據上論結，本件上訴為有理由。依民事訴訟法第477條第1項
    、第478條第2項，判決如主文。
中    華    民    國   111    年    3     月    2     日
                      最高法院民事第三庭
                          審判長法官  沈  方  維  
                                法官  鍾  任  賜  
                                法官  張  競  文  
                                法官  陳  麗  芬  
                                法官  方  彬  彬  
本件正本證明與原本無異
                                      書  記  官
中    華    民    國   111    年    3     月    16    日